最高法院民事判決　　　　　　九十六年度台上字第一七二八號
上　訴　人　澎湖縣望安鄉公所
法定代理人　乙○○
訴訟代理人　高進發律師
被 上訴 人　春秋有限公司
法定代理人　甲　○
　　　　　　　　　　號
上列當事人間請求返還不當得利事件，上訴人對於中華民國九十
六年一月二十三日台灣高等法院第二審判決（九十五年度上字第
五八號），提起上訴，本院判決如下：
    主  文
原判決除假執行部分外廢棄，發回台灣高等法院。
    理  由
本件上訴人主張：伊自民國九十二年十月三日起至同年十二月二
十二日止，分別取得台北縣中和市○○○段○路鹿寮小段九十之
十五、九十之九、二六七、二四九之一、二四九之二、九十、九
十之十二、二六七之三、九十之四、九十之十一、二六七之四、
二六七之二地號共十二筆土地（下稱系爭土地）之所有權，惟系
爭土地為被上訴人無權占有作為經營春秋墓園之用。伊先後去函
請求被上訴人依澎湖縣縣有財產管理自治條例第四十八條規定繳
納補償金，被上訴人均置之不理。被上訴人因占有伊之系爭土地
而為使用收益，且所受利益雖原有法律上之原因，但其後原因已
不存在，伊得依民法第一百七十九條規定以澎湖縣縣有財產管理
自治條例第四十八條第二項規定比照澎湖縣出租財產之租金率，
請求被上訴人按當期土地申報地價之年息百分之五給付相當於租
金之不當得利等情。爰依不當得利之法律關係，求為命被上訴人
給付新台幣（下同）五百七十五萬九千七百五十二元，及其中五
百零四萬二千七百六十一元自九十四年八月二十九日起算法定遲
延利息之判決（上訴人逾上開請求部分，業經判決敗訴確定）。
被上訴人則以：系爭土地係五十九年五月間由林培華、林文森、
錢輝賽、蘇炳炎、林有波、王贊元、鄭許巧、楊季立、羅晉芳、
張其修（下稱林培華等十人）及朱陳軼凡、謝春月為合夥經營春
秋墓園而共同購入台北縣中和市○○○段○路鹿寮小段九十、九
十之一、九十之二、九十之四、九十之五、九十之六、二四九（
於六十六年分割為二四九之一、二四九之二）、二五六、二六四
、二六五、二六七地號共十一筆土地，並登記為林培華等十人公
同共有，全體投資人並約定上開土地供春秋墓園無限期使用，為
此並於六十一年間成立伊公司，由全體投資人共同經營，並代為
管理處分，各投資人則以持有春秋墓園投資憑證表彰權利。嗣六
十五年至六十七年間共有人林培華、羅晉芳、鄭許巧、張其修、
楊季立（下稱楊季立等五人）陸續轉讓其對墓園事業之出資與其
他投資人，並書立合約書，表明其共有土地之所有權名義已全部
委託伊代理分割出售處分，暫不辦理移轉手續，俟日後有移轉需
要時，應隨時配合辦理土地所有權移轉。經投資人陸續轉讓，最
後全部之春秋墓園投資憑證由張至培、謝春月夫妻及其子女甲○
、張憶蘋所共同持有。故縱使其後因故未辦理土地所有權移轉登
記，原土地所有人於書立轉讓合約書後，對共有土地或墓園事業
已無任何權利可為主張。上訴人之權利既係繼受於前述轉讓出資
人而來，即應受讓渠等之權利義務，受前述轉讓出資人所簽立合
約書內容之拘束。伊占有系爭土地之法律關係繼續存在並未消滅
，為有權占有，並無不當得利。且系爭十二筆土地中，二四九之
一、二四九之二、九十之四、九十之九、二六七、二六七之二、
二六七之三、二六七之四等八筆土地，伊自始即無占有使用之事
實；至其餘四筆土地，除大部分已於八十七年以前分割出售與墓
地買受人而由該買受人永久占有使用外，其餘未出售部分，伊於
八十八年後已無法再繼續代理土地所有權人為處理、分割出售事
宜。況九十一年間，系爭土地經公同共有人分割並自行辦理所有
權登記後，楊季立等五人亦未再將所有權狀交伊保管，伊即無從
繼續代土地所有權人管理各該土地，自無占有或不當得利之事實
等語，資為抗辯。
原審將第一審所為上訴人勝訴部分之判決廢棄，改判上訴人在第
一審之訴駁回，無非以：林培華等十人於六十二年四月三十日與
被上訴人簽訂委任契約，約定將彼等共有之土地委任被上訴人設
計建設春秋墓園，並代理分割出售，供人營繕墳墓之用，各所有
權人並將土地所有權狀交被上訴人集中保管使用，關於土地讓售
之單價，則委由被上訴人審酌情況商承所有權人同意決定，被上
訴人就代理讓售土地之價金，除按讓售金額扣取百分之二十作為
報酬外，其餘金額應按筆撥還所有權人，最遲每月底結付一次，
有經公證之委任契約影本在卷可稽。是被上訴人主張其原受土地
所有權人委任將包含系爭土地在內之墓園土地分割讓售他人作墳
墓使用，尚屬有據，其依上開委任契約將包括系爭土地在內之墓
園土地分割讓售他人使用，自屬有權處分。上訴人主張被上訴人
與原土地所有權人間就系爭土地為買賣關係，自無可採。又系爭
土地之使用現況為：二四九之一、二四九之二、九十之九等三筆
土地為空地；九十之四地號土地為登山稜線上之步道，據台北縣
中和地政事務所測量人員江振益證稱步道為中和市公所舖設，供
一般登山客使用；二六七、二六七之二、二六七之三、二六七之
四等四筆土地亦位於山稜線上，並未供做墓園使用；其餘九十、
九十之十一、九十之十二、九十之十五等四筆土地，則有部分供
作道路使用，部分供作墳墓使用，部分則為空地，業經履勘現場
並請台北縣中和地政事務所派員測量，製有履勘筆錄及複丈成果
圖在卷可考。就系爭土地中供作登山步道部分，並非被上訴人所
占用，供作道路使用部分，依委任契約第三條約定，係經原所有
權人之同意而開闢，亦非被上訴人所占用，均無不當得利可言。
至其中已供他人作墳墓使用部分，依春秋墓園土地永久使用證第
三項記載：「本使用證為永久使用之憑證，但客戶中途遷移，即
行喪失其使用權」。於上訴人九十二年取得系爭土地所有權以前
，被上訴人依委任契約，本有權處分供他人作為墳墓使用，被上
訴人並稱自八十七年三月以後，因水土保持問題，墓園土地未再
對外出售，上訴人雖予否認，惟並未舉證證明被上訴人於其取得
系爭土地所有權之後，仍有將上訴人所有之土地出售他人情事，
應認系爭土地中已供他人作墳墓使用部分，均在上訴人取得土地
所有權之前，已出售他人使用，而墳墓土地之使用人，始為真正
占用土地之人，被上訴人於墓地出售他人時，依約抽取價金百分
之二十為其報酬，自非不當得利。就已出售尚未交付使用之土地
，尚未發生被占用之事實，上訴人固有權禁止他人占用其土地，
惟在其取得土地所有權之前，被上訴人本有權為出售之行為，其
依約所收取之價金，自非不當得利。就未出售土地部分，被上訴
人辯稱九十一年間系爭土地經公同共有人分割並自行辦理所有權
登記後，楊季立等五人亦未再將所有權狀交其保管，其無從繼續
代土地所有權人管理系爭土地，自無占有或不當得利之事實，而
上訴人亦未舉證證明被上訴人將來必會將已屬上訴人所有之土地
予以出售，交付他人使用，自不能以此尚未發生之事實，遽謂被
上訴人已有不當得利而造成上訴人之損害。綜上所述，被上訴人
抗辯其無不當得利之事實，自屬可信。從而上訴人本於不當得利
之法律關係，請求被上訴人給付五百七十五萬九千七百五十二元
，及其中五百零四萬二千七百六十一元自九十四年八月二十九日
起算法定遲延利息，為無理由，不應准許等詞，為其判斷之基礎
。
惟查系爭土地中之九十、九十之十一、九十之十二、九十之十五
等四筆土地，有部分供作道路使用，部分供作墳墓使用，依春秋
墓園土地永久使用證第三項記載：「本使用證為永久使用之憑證
，但客戶中途遷移，即行喪失其使用權」等情，為原審所確定之
事實。而系爭土地係經全體投資人約定供作經營春秋墓園使用，
被上訴人占有使用系爭土地自有合法正當之權源，且上訴人之權
利係繼受於前述轉讓出資人而來，即應受前述轉讓出資人所簽立
合約書內容之拘束等語，亦經被上訴人陳明在卷（見一審卷第五
四頁、原審卷第四頁）。則上訴人主張系爭土地由被上訴人管理
、處分，並將系爭土地劃入其春秋墓園之範圍等情，似非無稽。
此攸關被上訴人是否須負返還不當得利之責任，自有詳加調查審
認之必要。詎原審未詳加推闡明晰，逕認被上訴人並未占用系爭
土地而無不當得利之事實，進而為上訴人不利之判斷，自有可議
。次按無法律上之原因而受利益，致他人受損害者，應返還其利
益。雖有法律上之原因，而其後已不存在者，亦同。民法第一百
七十九條定有明文。查於上訴人取得系爭土地所有權之前，被上
訴人固有管理、處分系爭土地之權能，但於上訴人取得系爭土地
所有權之後，被上訴人對於系爭土地之管理、處分權能，既因而
喪失，其因管理、處分系爭土地而獲致利益之法律上原因已不存
在，並致上訴人受有無法使用系爭土地之損害，得否謂被上訴人
無不當得利之情事，非無研求之餘地。再者，原審既認系爭土地
供作道路使用部分，係被上訴人經原土地所有權人之同意而開闢
，又認非被上訴人所占用，亦有判決理由矛盾之違法。上訴論旨
，指摘原判決不當，求予廢棄，非無理由。
據上論結，本件上訴為有理由。依民事訴訟法第四百七十七條第
一項、第四百七十八條第二項，判決如主文。
中　　華　　民　　國　九十六　年　　八　　月　　九　　日
                      最高法院民事第七庭
                          審判長法官  劉　延　村
                                法官  劉　福　來
                                法官  黃　秀　得
                                法官  吳　謀　焰
                                法官  李　寶　堂
      本件正本證明與原本無異
                                      書  記  官
中　　華　　民　　國　九十六　年　　八　　月　 二十 　日
                                                      Ｋ
